臺灣高等法院民事判決　　　　　　　　 93年度上易字第694號
上　訴　人　庚○○
訴訟代理人　張國雄律師
被 上訴 人　己○○
　　　　　　戊○○
　　　　　　甲○○
　　　　　　乙○○
　　　　　　丁○○
　　　　　　丙○○
共　　　同
訴訟代理人　黃銀河律師
上列當事人間返還不當得利事件，上訴人對於中華民國93年4月2
9日臺灣臺北地方法院92年度訴字第4484號第一審判決提起上訴
，本院於94年1月11日言詞辯論終結，判決如下：
    主  文
原判決第一項關於命上訴人給付被上訴人每人超過新台幣126,78
 5元本息部分，及該部分假執行之宣告；第二項關於命上訴人給
付被上訴人每人超過新台幣7,907元部分，及自民國93年1月1日
起給付被上訴人每人每年超過新台幣32,042元部分，並各該部分
假執行之宣告；暨訴訟費用之裁判均廢棄。
上開廢棄部分，被上訴人在第一審之訴及其假執行之聲請均駁回
。
其餘上訴及假執行之聲請均駁回。
第一、二審訴訟費用除確定部分外，由上訴人負擔10分之3，餘
由被上訴人負擔。
    事實及理由
一、被上訴人主張：坐落台北市○○區○○段三小段第109地號
    土地，面積76平方公尺（以下簡稱系爭土地），為被上訴人
    共有，應有部分各為210／2349，上訴人所有門牌號碼台北
    市○○區○○路1段114巷18號房屋（以下簡稱系爭房屋），
    因租賃關係使用系爭土地。系爭土地位於商業繁榮地帶，且
    建有3層樓房，均供商業使用，並為使用強度最高之第4種商
    業區，86年、89年之申報地價為每平方公尺新台幣（下同）
    124,400元，依年息百分之10計算，被上訴人各人每年應得
    之租金為84,521元，5年合計為422,605元。又系爭土地93之
    申報地價為每平方公尺157,200元，上訴人自93年1月1日起
    ，應按年給付之地租為106,807元。為此依租賃關係提起本
    訴，請求（一）上訴人應分別給付被上訴人己○○、丁○○
    、乙○○、丙○○、戊○○、甲○○每人每年各422,605 元
    ，及自起訴狀繕本送達翌日起至清償日止，按年息百分之5
    計算之利息。（二）上訴人應自92年9月9日起分別給付被上
    訴人己○○、丁○○、乙○○、丙○○、戊○○、甲○○每
    人每年各84,521元。（三）上訴人應自93年1月1日起，分別
    給付被上訴人己○○、丁○○、乙○○、丙○○、戊○○、
    甲○○每人每年各106,807元。（四）願供擔保聲請宣告假
    執行。並聲明：上訴駁回（原審就上開（一）部分判准上訴
    人應分別給付被上訴人每人每年各295,825元及法定利息；
    就上開（二）部分判准上訴人應分別給付被上訴人18,449元
    ；就上開（三）部分判准上訴人應自93年1月1日起，分別給
    付被上訴人每人每年各74,765元，並酌定相當金額後，宣告
    假執行。其餘部分則駁回被上訴人請求，被上訴人就其敗訴
    部分未上訴，業已確定）。
二、上訴人則以：系爭房屋與同址16號房屋，係上訴人自母親葉
    蔡珍妹繼承取得，於43年5月28日辦理保存登記，當時坐落
    於台北市○○區○○段1小段8地號，被上訴人之被繼承人李
    延脩為當時土地共有人之一，該地號基地經多次分割、重測
    ，成為系爭地號，目前登記情形為兩造共有（被上訴人應有
    部分合計1260／2349，每人應有部分相同，上訴人應有部分
    為1089／2349）。於分割登記後，系爭建物仍繼續使用系爭
    基地30餘年，足證被上訴人確有允許系爭建物使用其基地，
    被上訴人曾由訴外人李心代表，於57年3月15日以通知書，
    向葉蔡珍妹表示其使用之上址16號房屋，基地面積計34.915
    坪，全部分配給渠等共有，其租金之給付，經各共有人協議
    ，自54年7月1日起，由取得人按取得面積自行收取，以前仍
    按各共有人原持分額收取，依照法定租金申報價年息百分之
    3計算，葉蔡珍妹應給付之租金共計38,487.6元等語。準此
    ，被上訴人及李心等七人，於當時尚承認有按法定租金申報
    地價年息百分之 3計算之租賃關係存在。並聲明：（一）原
    判決主文第一項命上訴人所為給付，於超過應分別給付被上
    訴人每人各126,785元本息部分，及該部分假執行之宣告；
    （二）原判決主文第二項關於命上訴人給付被上訴人每人超
    過7,907元部分，及自民國93年1月1日起給付被上訴人每人
    每年超過25,357元部分，並各該部分假執行之宣告均廢棄。
三、被上訴人主張系爭土地為兩造共有，被上訴人應有部分各為
    210／2349，上訴人應有部分為1089／2349，上訴人所有之
    系爭房屋，因租賃關係使用系爭土地，惟自87年9月9日起迄
    今均未給付租金之事實，業經被上訴人提出土地及建物謄本
    為證，上訴人對此亦不爭執，堪信為真實。至被上訴人主張
    系爭土地租金應依申報地價年息百分之10計算，則為上訴人
    所否認，並以前開情詞主張應按申報地價年息百分之3計算
    置辯。經查：
（一）上訴人辯稱被上訴人之母李心，曾代表被上訴人於57年3
      月15日發通知書予上訴人母親葉蔡珍妹，表示坐落同巷16
      號建物，使用之基地面積計34.915坪，全部分配給被上訴
      人共有，其租金之給付，經各共有人協議，自54年7月1日
      起，由取得人按取得面積自行收取，以前仍按各共有人原
      持分額收取，依照法定租金申報地價年息百分之3計算，
      台端應給付之租金共計38,487.6元等語。足認被上訴人當
      時承認按申報地價年息百分之3計算租金，並提出該通知
      書為證，上訴人對該通知書之真正並不爭執，惟主張該通
      知書係表示依法定租金計算，當時法定租金規定依申報地
      價年息百分之3計算，且該16號房屋所在基地為同所107地
      號，與系爭土地地號不同云云。
（二）卷查，系爭門牌號碼18號房屋與相鄰之上揭16號房屋，同
      屬上訴人所有，並且編為同一建號（萬華區○○段○○段
      第369建號），有建物登記簿謄本在卷可考（原審卷第13
      頁），建築之初同坐落在城中區○○段○○段8地號上，該
      地號經多次分割、重測，成為目前系爭門牌號碼18號房屋
      坐落於系爭土地，同一建號相鄰之16號房屋坐落於同所10
      7地號等情，為被上訴人所不爭。上開57年3月15日通知書
      ，雖係被上訴人及李心共七人就分割後取得全部所有權之
      107地號土地，向上訴人母親葉蔡珍妹請求門牌16號房屋
      自42年1月1日至56年12月30日止使用基地之租金。然佐諸
      系爭房屋與門牌號碼18號房屋建號相同，坐落之基地於房
      屋建竣之初亦係同筆地號，且於本件起訴之前之40年期間
      ，被上訴人（及其先祖）均未就系爭房屋占用基地為任何
      異議主張各節，足見相同情況之系爭房屋，其基地應亦有
      租賃關係。至於被上訴人於本院言詞辯論時，主張兩造租
      賃關係成立於87年9月9日，惟上訴人否認之，被上訴人對
      於上開主張亦未舉證證明之，此部分主張不可採，附此指
      明。
（三）兩造就系爭土地有租賃關係，已如前述，依57年3月15日
      通知書，足見當初兩造係約定按申報地價年息百分之3計
      算租金。雖被上訴人主張上開通知書請求者為56年12月30
      日前之法定租金，兩造係以法定租金上限額計付租金，目
      前租金額已提高為申報地價年息百分之10云云，且53年2
      月6日修正施行之平均地權條例第48條規定建築基地租金
      ，以不超過該宗土地申報價額年息百分之3為限，惟為上
      訴人所否認，辯稱兩造約定租金即按申報地價年息百分之
      3計算等語，按56年間固有上開申報地價年息百分之3之上
      限規定，然此乃法律就基地租金之上限規定，當事人約定
      以申報地價年息百分之3計算租金，或係受限於上開法律
      規定，惟租賃兩造是否有以法定租金上限為約定租金額，
      並隨法律變更而當然調整之合意，即非必然，尚難憑被上
      訴人片面之主張，即逕認兩造合意約定租金額即法定租金
      上限額，此外被上訴人就此主張復未能舉證其他，以實其
      說，則兩造就系爭土地之租金，仍應以上訴人主張曾為兩
      造作為計算租金之標準，即以申報地價年息百分之3計算
      為可採，被上訴人逾此比例之請求不應准許。
（四）系爭土地自87年9月9日起迄92年12月31日止，申報地價每
      平方公尺124,400元，93年1月1日起申報地價每平方公尺
      157,200元，有土地登記簿謄本在卷可考，以申報地價年
      息百分之3計算，自87年9月9日起至92年9月8日止，上訴
      人應給付被上訴人每人各126,783元；自92年9月9日起至9
      2年12月31日止，上訴人應給付被上訴人每人各7,889元；
      並自93年1月1日起，分別給付被上訴人每人每年各32,042
      元（計算式詳附表所示），被上訴人請求上開範圍之租金
      本息，自無不合，超逾部分（未上訴部分不在本院審究範
      圍）則嫌無據，應予駁回。原審判決准被上訴人請求上訴
      人給付（未上訴部分不在本院審究範圍）超逾（一）自87
      年9月9日起至92年9月8日止之租金，上訴人應給付被上訴
      人每人各126,785元，及自起訴狀繕本送達翌日即92年10
      月18日起算之法定利息。（二）自92年9月9日起至92年12
      月31日止之租金，上訴人應給付被上訴人每人各7,889元
      。（三）自93年1月1日起之租金，上訴人應給付被上訴人
      每人每年各32,042元部分，尚有未當，上訴意旨指摘及此
      為有理由，應予改判，至於上訴人上訴關於93年1月1日起
      之租金額，在上開範圍內之被上訴人請求，並無不當，原
      判決照准，並無不合，該部分上訴為無理由，應予駁回，
      爰判決如主文所示。
四、 原審認依民法第425條之1規定，土地及其土地上之房屋同
     屬一人所有，而僅將土地或僅將房屋所有權讓與他人，推
     定在房屋得使用期限內，有租賃關係，其租金數額當事人
     不能協議時，得請求法院定之。兩造既均不能證明就系爭
     土地成立租賃關係，約定之租金為若干，惟與民法第425
     條之1規定，房屋就土地有租賃關係存在，但當事人不能協
     議租金數額之情形相類似，依相類事實，應為相同處理之
     法理，上訴人辯稱應類推適用上開民法規定，由法院定租
     金數額，自屬有據云云，並非的論。蓋系爭土地與房屋，
     並無所謂僅將土地或僅將房屋所有權讓與他人之情形，自
     無適用民法第425條之1之餘地。惟原判決就上開本院判准
     上訴人應給付被上訴人部分，理由雖有不同，結果尚無不
     合，仍應予以維持。
五、 另兩造均就系爭土地與房屋，爭執坐落地點繁榮程度、房
     屋使用現狀及其收益情形，認系爭土地之租金應按申報地
     價年息百分之若干為合理云云，因本件係請求給付租金，
     並非調整租金之形成訴訟，無另斟酌本件地租應以申報地
     價年息百分比若干計算始為合理公平之必要。再上訴人以
     被上訴人自57年至86年6月申報地價均為公告地價百分之80
     ，本件訟爭後，於93年申報地價每平方公尺157,200元，為
     公告地價百分之120，係為抬高地租云云，然申報地價若干
     ，地主本可自由決定，其願日後繳交較高之地價稅，係屬
     地主之選擇。本院認兩造最初所定地租既為申報地價年息
     百分之3，則自93年起，當依該年申報地價每平方公尺
     157,200元計算地租，上訴人此部分主張不能成立。
六、兩造其餘攻擊或防禦方法，及未經援用之證據，經本院審酌
    後，認均不足以影響本判決之結果，無一一詳予論駁之必要
    ，併此敘明。
七、據上論結，本件上訴為一部有理由，一部無理由，依民事訴
    訟法第450條、第449條第2項、第79條但書，判決如主文。
中　　華　　民　　國　　94　　年　　1 　　月  　25　　日
                  民事第十四庭審判長法　官  劉靜嫻
 　　　　　　　　　　      　　     法　官  陳昆煇
 　　　　　　　　　　      　　　 　法　官  游明仁
正本係照原本作成。
不得上訴。
中　　華　　民　　國　　94　　年　　1 　　月  　26　　日
                                    書記官  于  誠
附表：
台北市○○區○○段三小段109地號租金計算表：
土地面積：76平方公尺
申報地價：86年至92年，每年124,400元/每平方公尺
          93年      ，每年157,200元/每平方公尺
被上訴人每人應有部份：210/2349
每年租金計算：
1、87年9月9日起至92年9月8日止（小數點以下均四捨五入）
  124,400×76×210/2349×3/100×5＝126,783
2、92年9月9日起至92年12月31日止
  124,400×76×210/2349×3/100×3/12）+（124,400×76×
  210/2349×3/100×1/12×22/30）＝7,889
3、93年1月1日起每年地租
  157,200×76×210/2349×3/100＝32,042
